臺中高等行政法院判決　　　　　　　　　　　　　　　　九十三年度訴字第二十號
　　　　　　　　　　　　　　　.
　原　　　告　宏構營造工程股份有限公司
　代　表　人　甲○○
　訴訟代理人　戊○○
　　　　　　　己○○
　被　　　告　財政部臺灣省中區國稅局
　代　表　人　乙○○
　訴訟代理人　丁○○
　　　　　　　丙○○
右當事人間因營利事業所得稅事件，原告不服財政部中華民國九十二年九月八日台財
訴字第○九二○○四九七五八號訴願決定，提起行政訴訟，本院判決如左︰
　　主  文
原告之訴駁回。
訴訟費用由原告負擔。
　　事  實
一、事實概要：
    原告民國（下同）八十八年度營利事業所得稅結算申報，列報營業收入淨額新臺
    幣（下同）七三、四三三、八一○元，營業成本六四、六○二、二九四元，全年
    所得額六七八、九四五元，案經被告初查以其帳載紊亂，又未能提示工程成本分
    析表，且原告同意依同業利潤標準核定其營業成本，乃按同業利潤標準（行業代
    號：四五○一─一四）毛利率百分之二十一核算營業毛利一五、四二一、一○○
    元，減除核定營業費用及損失總額六、四四六、一四二元，營業淨利八、九七四
    、九五八元，因超過營業收入淨額依同業利潤標準核定之所得額，乃依營利事業
    所得稅查核準則（下稱查核準則）第六條第一項但書規定核定營業淨利七、三四
    三、三八一元，加計非營業收入總額一二六、三四九元，減除非營業損失及費用
    總額一、八三二、七七○元，核定全年所得額五、六三六、九六○元。原告不服
    ，申經復查結果，未獲變更，提起訴願，亦遭決定駁回，遂提起行政訴訟。
二、兩造聲明：
    (一)原告聲明求為判決：訴願決定及原處分（復查決定）均撤銷。
    (二)被告聲明求為判決：駁回原告之訴。
三、兩造陳述：
    (一)原告主張：
　　　1.原告係從事一般土木工程業，依商業會計法規定，會計憑證均須依事實發生
        而取得入帳。原告均有合法取得支出時之憑證，且原告於九十二年三月接受
        被告查帳時均有按其規定送齊帳冊及補正相關資料供被告審查。
      2.被告於九十二年四月十四日發函通知補正資料，其中僅材料耗用明細表尚須
        補足，原告於九十二年四月十七日申請准予延至九十二年五月十七日，原告
        於九十二年五月初將唯一欠缺資料再補齊時，被告皆拒收，且期間被告亦未
        通知不准延期補正通知，竟予拒收，而依同業利潤所得標準逕決，核定原告
        八十八年度全年度所得額為五、六三六、九六○元，原告申請復查亦不准補
        正，顯然被告無善盡職責，難信服於民。
　　　3.原告原列零星工程部分因材料資料不齊全，原告同意以同業利潤標準逕決核
        定，但零星工程總收入僅佔全年度三三‧三三％，其餘大部分的工程收入均
        依「查核準則」詳細提供查核，但被告不予查核。
      4.外包工程列報二二、八九七、二八七元，直接人工六、九○○、三八四元，
        兩項被告同歸列入工資部分佔總成本四○％以上，顯然為錯誤裁決，因外包
        工程係包工包料（如鋼筋及工資……），外包工程並非工資部分應詳細計算
        ，被告怠忽職責不予審查。
      5.八十八年度所得稅案被告初審為所屬雲林縣分局，申請復查亦同為雲林縣分
      　局，顯然程序不合，申請復查應由被告所屬審一科，故初審及復查均同分局
      　審查，於法不合，難有分層監督之責，顯然對本案造成無人監督之處。
      6.關於原物料進耗存明細表所載八十八年度投入之主要材料一五、八七五、四
      　一○元，什項材料一○、九○二、九四九元，合計二六、七七八、三五九元
      　（即實際耗用金額），與工程材料耗用分析表（即合約書金額）之投入主要
      　材料為八、八九七、一○七元，什項材料一七、九一一、三六○元，合計二
      　六、八○八、四六七元有異常不符部分。經查對結果，原因為：工程耗用分
      　析表中什項材料將主要材料七、一○八、四一一元誤加入什項材料內，若修
      　正回主要材料與進耗存明細表，則相符，與合約書之金額亦相符。
      7.關於原物料進耗存明細表載八十八年度預拌混泥土投入量六、八一八立方公
      　尺，金額七、六○六、四四二元（即實際耗用量）與工程材料耗用分析表（
      　即合約分析表合計）投入量四、一九○立方公尺，金額四、六七五、三七○
      　元，有異常不符部分。經查對結果，原因為：零星工程中所列什項材料因簡
      　列總金額未分析轉列主要材料中混泥土投入量二、六二七立方公尺，金額為
      　二、九三一、○七二元，由此轉列後，正確為六、八一七立方公尺，金額七
      　、六○六、四四二元，結果兩數量金額完全一致。
      8.關於零星工程中耗用材料一○、八一四、九九六元，無主要材料如預拌混泥
      　土、鋼筋等材料，經重新將簡略所列印予以分析材料如新報表，即有主要材
      　料混泥土、鋼筋等材料。
      9.關於外包工程二二、八九七、二八七元之直接人工六、九○○、二八四元，
      　占八十八年度工程總成本百分之四十以上部分。經查對原因為：依照原告八
      　十八年度全部完工總成本分析表中，總成本為六四、六○二、二九四元，其
      　中材料為三二、○○五、四九七元，占四九‧五四％，費用為二、二○二、
      　一二六元，占四‧三四％，共五三‧八八％，餘為工資（或外包工資）為二
      　九、七九四、六七一元，占四六‧一二％，與原告投入量完全相符，原審及
      　復審如何認定異常？
      10.對被告答辯之陳述：
      　(1)原告提示之帳證齊全，包括日記簿、總分類帳、材料耗用明細帳、工程材
          料耗用分析表、原物料進耗存明細表、工程合約書及外包工程合約書等，
          被告所屬雲林縣分局亦依規定簽收，而被告未依職權公正公平執行其職務
          ，令原告不服，其原查核人員怠忽職責，非公務人員應有之態度。
        (2)有關本年度投入主要材料一五、八七五、四一○元、什項材料一○、九○
          二、九四九元，合計二六、七七八、三五九元，與原告編製之工程材料耗
          用分析表資料所載，本年度投入主要材料八、八九七、一○七元、什項材
          料一七、九一一、三六○元，合計二六、八○八、四六七元不符……等等
          ，原告於起訴時已一一說明，並經九十三年五月二十一日上午九點四十分
          於行政法院會議廳，由受命法官、蔡書記官在場監督下兩造就起訴內容進
          行查核，被告所提各項差異經由原告一一提出說明更正後，兩造認定可以
          接受，被告認定差異部分都查明無異議，只強調原告所提示之外包合約並
          未詳細說明外包單價或數量等藉機表明不願查帳之語，兩造之爭執點原告
          均依個別原因提出說明計算，兩造均認可且均無異議下，被告就可查帳，
          為何被告補充答辯狀（中區國稅法一字第○九三○○三二三六七號）隻字
          未提，顯見被告所提出九十三年六月八日答辯狀已非起訴理由之抗辯。
        (3)原告再就被告第二次所提出無法查核之情形再逐一提出說明理由，被告無
          理由抗辯，不敢承認錯誤失職原因如下：
          工程明細分類帳記載不完全：各工程直接人工及工程費用之分攤，因原
            告按月支付薪資及費用並於總帳說明，是依工程之進度及金額統籌分攤
            ，其金額多少，被告可依各工程實際可承認範圍進行查核，只要該工程
            投入直接人工金額不超過其工程直接人工之金額即可。
          工程明細分類帳與工程材料耗用分析表所載成本不符：原告總帳工程材
            料明細帳是以進料單價為基礎，而材料耗用分析表之單價採年度平均法
            ，兩項帳冊及報表計算之數量是完全一樣，原告既然在工程耗用數量與
            進料數量完全相同，就代表原告在成本方面並未超逾被告營建成本之規
            定，至於金額就其計算方式基礎不同而有所誤差，而不是不能查核。
        (4)被告雖稱工程明細分類帳所列主要耗料如砂石、瀝青混凝土、鋼筋、水泥
          、紅磚等與材料耗用分析表逐項分析查核結果，耗用材料金額均不合之現
          象，數量不盡相符，然被告於五月二十一日查核時並無上項理由及抗辯，
          於事後再提出非原始爭執之抗辯理由，原告仍然一一說明於左：
          工程編號四之砂石：被告查核工程明細分類帳為二一二‧二八立方公尺
            ，而材料耗用分析表為二四‧八二立方公尺，惟核工程明細分類帳為二
            一二‧二八立方公尺，材料耗用分析表為二三七‧八二立方公尺，被告
            材料耗用分析表數目錯誤，被告抗辯理由胡扯。
          工程編號九之鋼筋：被告查核工程明細分類帳無投入數量而材料耗用分
            析表為一○、○四七ＫＧ，惟查兩者相同，原告因該工程之鋼筋數量極
            少，係以其他工程零星材料施工並無轉投入本工程，被告依職權可列為
            課稅所得。
          工程編號十五零星工程之水泥：被告查核工程明細分類帳為一四五、六
            五○ＫＧ，而材料耗用分析表為一四、五六○ＫＧ，乃工程明細分類帳
            為一四五、六五○ＫＧ，誤登為一四、五六○ＫＧ，原告工程明細分類
            帳之金額為三二六、九三六元與材料耗用分析表之金額三二六、九三六
            元完全相同，只數量誤登，並非被告所述不相同、無法查核。
        (5)被告稱工程材料耗用分析表加總金額二六、八○八、四六七元與營利事業
          所得稅結算申報書中耗用材料金額二六、七七八、三五九元不符，查其差
          額三○、一○八元為上期（八十七年度）在建工程材料在申報書已呈現，
          原告已將上期在建工程材料轉入本期耗用分析表中，兩者報表相符。被告
          對整體帳冊未充分查核而對原告已有相當偏見，被告原查核人員已不適合
          再行客觀查核原告之帳冊，被告應一一去查核事實，不要一看到不同就編
          造一些理由拒絕核對。
        (6)外包工程及直接人工占工程總成本百分之四十六‧二一：原告與下包間外
          包工程合約書之實際施作均已開立統一發票、日期、品名數量、單價金額
          ，均詳細記載在合約書上及取得該營利事業之統一發票上，被告不詳細查
          核，現又說無法勾稽查核，顯然被告怠忽職守甚為明確。外包合約書中均
          有明確承包項目，包括挖土、填土、模板、瀝青混凝土、混凝土施作、油
          漆工程、水電工程……等，外包工程當然可印證是材料及工資一起外包，
          如水電工程、排石塊、擋土牆、油漆工程……等，均包括有材料，外包合
          約均有詳細承包範圍包括有材料及人工兩大部分，被告不盡職務之責詳細
          查核，將全部外包工程歸類為直接人工工資，顯然不恰當，而且於五月二
          十一日在行政法院會議室強辯該外包合約全部為工資，被告證詞顯然偽謠
          。
        (7)工程材料耗用分析表之材料二六、八○八、四六七元與原編列成本表二六
          、七七八、三五九元相差三○、一○八元：原編製成本表中係未加上期（
          八十七期末在建工程）之材料三○、一○八元，但在營利事業所得稅申報
          書上已註明有上期結轉下期之材料金額，而將八十七年度之材料三○、一
          ○八元直接加入在本期在建工程耗用材料分析表中有何不可，難道這樣構
          成不能查帳的因素？若認為不可，則可列為課稅所得，為何藉機刁難。
        (8)被告認各工程明細分類帳、工程材料耗用分析表、工程成本分析表、材料
          耗用金額及總分類帳均無法勾稽，顯然強詞無理由且不盡公正公平之職務
          應盡責任，被告之抗辯全無理由且錯誤百出，絕對應撤銷原訴願書、復查
          決定書發回重查。
        (9)被告指稱本年度工程材料耗用分析表投入主要材料八、八九七、一○七元
          、什項材料一七、九一一、三六○元，合計二六、八○八、四六七元不符
          ，經查係工程耗用分析表中之什項材料將主要材料七、一○八、四一一元
          ，誤計入什項材料所致，若修正後則相符。
        (10)原物料進耗存明細表所載之主要材料與什項材料之合計數為二六、七七八
          、三五九元，此金額為八十八年度之進耗用金額無包括八十七年度之三○
          、一○八元，此部分被告又重復贅述。
        被告稱原告原料進耗存明細表所載本年度預拌混凝土投入量六、八一八立
          方公尺，與工程耗用分析表中投入量四、一九○立方公尺及零星工程主要
          材料投入量二、六二七立方公尺兩者相加數量完全相同，被告所稱金額不
          同原因已於五月二十一日當面說明為進耗存表採平均單價乘耗用數量所產
          生誤差，被告亦接受此因電腦程式差別之事實，物料耗用分析表之重要查
          核依據為數量，既然數量按稅法規定未超耗，有何不可查帳之處，無法勾
          稽之處，至金額因採平均法所造成之誤差為職權範圍調整及項目，而非重
          大錯誤，那有不可查核之處。
        被告又贅述外包工程部分，原告將被告已查核過之外包工程合約再次將影
          本予被告再作自已詳細查核，若再以無法查核及原告未取得載有交易雙方
          之名稱、地址、統一編號、品名數量、單價金額等之憑證推卸責任無理由
          來抗辯，被告原查核人員即嚴重失職，原告必將此案送監察院請求調查。
          原告於初審、復查均已提示外包工程合約書，被告可能怠忽職責或偏見，
          不秉持公正公平之原因下，不予詳查該外包合約斷然謂該合約全部為工資
          ，且出庭說詞亦偽證下，原告最初提供之外包工程即已包括材料。
        綜合上述，各項帳冊表冊之數量、金額等，整體各工程中均無重大差異，
          被告之查核人員不知基於何種偏見或原因不予查核，已失去公務員於執法
          中必須秉持之公正公平原則，被告抗辯之詞及偽證均無法讓原告信服，其
          遽依同業利潤標準核定，係違法行為。
    (二)被告答辯：
      1.原告係從事一般土木工程業務，八十八年度列報營業收入淨額七三、四三三
        、八一○元，營業成本六四、六○二、二九四元，全年所得額六七八、九四
        五元，被告所屬雲林縣分局以其帳載紊亂又未能提示工程成本分析表，且原
        告同意依同業利潤標準核定其營業成本，乃按該業（行業標準代號：四五○
        一∣一四）同業利潤標準毛利率百分之二十一核算營業毛利一五、四二一、
        一○○元，減除核定營業費用及損失總額六、四四六、一四二元，營業淨利
        八、九七四、九五八元，超過營業收入淨額依同業利潤標準核定之所得額，
        乃依查核準則第六條第一項但書規定核定營業淨利七、三四三、三八一元，
        加計非營業收入總額一二六、三四九元，減除非營業損失及費用總額一、八
        三二、七七○元，核定全年所得額五、六三六、九六○元。
      2.原告主張其營業成本均有依每件工程分析成本請重新查核云云。被告所屬雲
        林縣分局於九十二年四月十四日及二十二日兩次通知原告補提示各項工程之
        工程明細帳、材料進耗存明細帳、材料耗用分析表及直接人工明細供核，原
        告迄未補齊各項工程明細帳及外包工程人工明細資料，經就其提示總分類帳
        、合約書、工程材料耗用分析表及原物料進耗存明細表查核，其數量、金額
        與帳載均不相符，致營業成本無法勾稽查核，原核定並無不合，乃予維持。
　　　3.依稅捐稽徵機關管理營利事業會計帳簿憑證辦法第二條第三款規定營建業應
        設置之帳簿，包括日記帳、總分類帳、在建工程明細帳、施工日報表及其他
        必要之輔助帳，本件被告所屬雲林縣分局於九十二年四月十四日及二十二日
        兩次通知原告補提示之資料為各項工程之工程明細帳、材料進耗存明細帳及
        直接人工（即外包工程）之人工明細資料等，非原告所稱僅材料耗用明細表
        一種，而原告申請延期，被告所屬雲林縣分局亦函請原告於九十二年四月二
        十八日前補提示，惟原告迄未補齊任何資料供核，原告訴稱其將唯一欠缺之
        材料耗用明細表補齊被拒收，被告無善盡職責及零星工程大部分均依「查核
        準則」詳細提供查核，被告不予查核云云，顯與事實不符。
      4.原告將承攬工程轉包其他營利事業施作，核屬對外營業事項之發生，依稅捐
　　　　稽徵機關管理營利事業會計帳簿憑證辦法之規定，自應取得載有交易雙方之
　　　　名稱、地址、統一編號、交易日期、品名、數量、單價、金額……等之憑證
　　　　，作為記帳憑證以供查核，惟經二次通知提示其委外施作之人工明細資料，
　　　　均未提示，原告再主張外包工程非工資部分應詳細計算，被告怠忽職責不予
　　　　審查等情，即無可採。
      5.原告雖未提示完整之相關帳簿憑證供核，被告亦已就其提示資料查核結果，
　　　　其工程成本分析表所載各項成本與帳載不符，又零星工程、外包工資材料、
　　　　人工分攤亦不合常理，且所編製之「工程材料耗用分析表」與「原物料耗用
　　　　明細表」各項材料本年度耗用數量並不相符等無法勾稽情形，並無原告所稱
　　　　未善盡職責查核情事，本件原告之帳載不健全，帳證資料亦欠齊全，致其營
　　　　業成本無法查核勾稽，原核定依所得稅法第八十三條規定按該業同業利潤標
　　　　準核定，依法並無不合。
      6.經就原告補提示之工程明細分類帳與原編列之工程耗用分析表、總分類帳、
        八十七年未完工程成本分析表、八十八年已完工程成本分析表及八十八年度
        結算申報書損益表、營業成本表等相互勾稽結果仍無法查核，茲將未合部分
        分述如下：
        (1)工程明細分類帳記載不完全：原告雖設立工程明細分類帳，卻僅記載工程
          耗料及外包資料，而對工程直接人工及製造費用之分攤未予記載，代表各
          工程分類帳並無法說明各工程成本之完整資料。
        (2)工程明細分類帳與工程材料耗用分析表不相符：就工程耗料而言，經就帳
          、表核對結果，所附十五項工程成本本期投入材料金額二者均不相符。
        (3)經就原告工程明細分類帳所列之主要耗料，如砂石、瀝青混凝土、預拌混
          凝土、鋼筋、水泥、紅磚等與材料耗用分析表逐項分析查核結果，耗用材
          料金額均有不合之現象；另就材料之數量二者亦不盡相符，如工程編號四
          之砂石─工程明細分類帳為二一二‧二八立方公尺，而材料耗用分析表為
          二四‧八二立方公尺、工程編號九之鋼筋─工程明細分類帳無投入數量而
          材料耗用分析表為一○、○四七ＫＧ、工程編號十五零星工程之水泥─工
          程明細分類帳為一四五、六五○ＫＧ，而材料耗用分析表為一四、五六○
          ＫＧ等。次就營造業會計處理之程序而言，無論是材料之進料或工程費用
          之發生，均應依時序記載於日記簿、總分類帳、並依工程日報表中記載領
          料、耗料、工程施作進度，並依工程進度及領、耗料分別將材料、人工、
          及相關費用分攤之相關之工程明細分類帳，並據以編制各工程材料分析表
          及成本分析表進而計算各工程損益。原告之工程明細分類帳與材料耗用分
          析表核對，不僅金額無法核對，其數量也不盡相同。足見其提供之帳載及
          成本表並不確實。此亦可由原告總分類帳在建工程─材料所載金額二六、
          七七八、三五九元與工程明細分類帳統計之耗用材料金額二六、九八六、
          五四九元及依工程材料耗用分析表加總之金額二六、八○八、四六七元及
          營利事業所得稅結算申報書營業成本表中耗用材料金額二六、七七八、三
          五九元（直接材料一五、八七五、四一○元＋間接材料一○、九○二、九
          四九元＝二六、七七八、三五九元）均不相符可得印證。
        (4)工程明細分類帳中對於各項工程之工程費用及直接人工並未敘明，無法查
          核每項工程直接人工及工程費用（含加班費、伙食費、工程保險費、其他
          費用）之分攤基礎及依據。再就工程成本而言，外包工程（外包工資）二
          二、八九四、二八七元及直接人工六、九○○、三八四元共二九、七九四
          、六七一元，占工程總成本比例高達百分之四十六‧一二，原告既將承攬
          工程轉包其他營利事業施作，即應取得載有交易雙方之名稱、地址、統一
          發票、交易日期、品名、「數量」、「單價」、金額……等之憑證以供查
          核，惟經兩次通知補正外包工程人員明細資料，原告均未提示，又無施工
          日報表可供查對，自無法勾稽查核。
        (5)另依工程材料耗用分析表計算之材料二六、八○八、四六七元與原編列成
          本表二六、七七八、三五九元相差三○、一○八元，經核係八十七年期末
          在建工程材料少結轉三○、一○八元，原告卻於本年度材料耗用分析表前
          期金額內逕予減少三○、一○八元，以求帳面平衡，益見其帳載不確實。
        (6)綜上，就各工程明細分類帳而言，原告未記載直接人工及工程費用之分攤
          資料，無法查核各項工程之工程成本；就材料之耗料而言，各工程明細分
          類帳所載耗料與各工程材料耗用分析表、工程成本分析表、營業成本表材
          料耗用金額及總分類帳均無法勾稽，亦無外包工程人工明細資料供核，帳
          載紀錄亦不完整，致營業成本仍無法勾稽查核。
      7.原告訴稱原物料進耗存明細表所載八十八年度投入之主要材料一五、八七五
      　、四一○元，什項材料一○、九○二、九四九元，合計二六、七七八、三五
      　九元（即實際耗用金額）與工程材料耗用分析表（即合約書金額）之投入主
      　要材料為八、八九七、一○七元，什項材料一七、九一一、三六○元，合計
      　二六、八○八、四六七元不符，經查對，乃工程耗用分析表中什項材料將主
      　要材料七、一○八、四一一元誤計入什項材料所致，若修正回主要材料與進
      　耗存明細表即相符，與合約書之金額亦相符。惟此一修正其主要材料固然相
      　符，然仍無法變更原物料進耗存明細表所載主要材料與什項材料之合計數二
      　六、七七八、三五九元，與工程材料耗用分析表二六、八○八、四六七元仍
      　不相符與前揭帳載不實之事實。
      8.原告復主張原物料進耗存明細表所載本年度預拌混泥土投入量六、八一八立
        方公尺，金額七、六○六、四四二元（即實際耗用量）與工程材料耗用分析
        表（即合約分析表合計）投入量四、一九○立方公尺，金額四、六七五、三
        七○元不符，經核係零星工程中所列什項材料因簡列總金額未分析轉列入主
        要材料中混泥土投入量二、六二七立方公尺，金額二、九三一、○七二元所
        致。惟經核算原告所提示之零星工程分類帳所載本年度預拌混凝土投入金額
        為二、九七七、九四八元，並不相符，顯見原告均以被告查核異常金額加加
        減減以求得與被告查核數字相符，而非以其實際帳證求得結果為論述，足見
        其帳載紊亂不足採。
      9.至原告所訴外包工程二二、八九七、二八七元之直接人工六、九○○、三八
        四元占工程總成本百分之四十，經依原告全部完工總成本為六四、六○二、
        二九四元，其中材料三二、○○五、四九七元占百分之四十九點五四，費用
        二、二○二、一二六元占百分四點三四，合計百分之五十三點八八，餘為工
        資（或外包工資）為二九、七九四、六七元占百分之四十六點一二，與原告
        投入量完全相符，並無異常云云。惟原告除未取得載有交易雙方之名稱、地
        址、統一編號、交易日期、品名、數量、單價、金額：：：等之憑證，亦未
        能提示施工日報表以供查核已如前述，一再執詞主張該外包工程成本與其投
        入量完全相符，即不足採。
      10.綜上，原告帳載紀錄不完整，又無外包工程人工明細資料或施工日報表及其
        他有關營業成本之補助帳簿等資料可供查核，則本期工程材料、人工究應耗
        用多少，實無法僅依其提示之工程合約書、帳簿憑證及成本表報等相互勾稽
        查核認定其營業成本，被告按同業利潤標準核定，並無不合。
      11.對原告主張之陳述：
　　　　(1)本件被告所屬雲林縣分局查核時，因原告之帳載紊亂，又未能提示工程成
　　　　　本分析表供核，原告乃同意依同業利潤標準核定其營業成本，嗣原告不服
　　　　　申請複查，經該分局二次通知補、提示各項工程明細帳、材料進耗存明細
　　　　　帳及外包工程之人工明細資料等供核，惟仍未補齊各項工程明細帳及外包
　　　　　工程人工明細資料，該分局依然依其已提示之帳、表查核，復於訴訟時，
　　　　　原告再主張其各項工程明細帳係併裝於總分類帳中，該分局乃就原告再提
　　　　　示之帳、表（外包工程人工明細仍未提示）核實查核，在在顯示被告查核
　　　　　人員並未有如原告指稱怠忽職責之處。
        (2)於九十三年五月二十一日在大院會議廳之查核僅就雙方有爭議之項目作雙
          方溝通與釐清，並無原告所稱各項差異均查明無異議。又原告當年度帳證
          仍有如被告九十三年六月八月中區國稅法一字第○九三○○三二三六七號
          答辯函所述無法查核之情形，該溝通並不足以變更其無法勾稽查核之事實
          ，自無需於該答辯函說明上述溝通狀況。
        (3)被告每次均就原告提示之帳、表資料逐一查核已如上揭(1)所述，並無原告
          所稱百般刁難情事。被告於三次庭訊中均請原告就各工程之人工及工程費
          用為合理之分攤，及提示施工日報表，惟迄未提示，被告自無從僅依其提
          示之帳、表查核其各工程實際投入之人工及工程費用，原告所稱只要該工
          程投入直接人工金額不超過工程直接人工金額即可，即無可採。
        (4)依原告補充理由書所附進／耗貨單（工程＋材料）所載，原告當年度每一
          工程之進料至年底全部領用完竣，則無論其是採平均單價或進料單價計算
          ，其最後耗用成本應一致，原告主張其工程明細分類帳與工程材料耗用分
          析表所載成本不符，乃因計算基礎不同而有誤差，實不足採，且亦非僅以
          其材料進、耗量完全相同即可認其用料未超耗，仍應依其工程合約所附單
          價分析表與其帳證勾稽查核。
        (5)本案於行政訴訟答辯時既已指明原告耗用材料之數量、金額均有不相符現
          象，且九十三年五月二十一日於大院會議廳之查核僅就雙方有爭議之項目
          作雙方溝通與釐清，已如上揭(2)所述，原告再主張被告認其工程明細帳所
          列主要耗料如砂石、瀝青混凝土、鋼筋、水泥、紅磚等與材料耗用分析表
          所耗用數量與金額不合等現象，非本案爭執事由，即不足採。
        (6)依原告提示之工程編號四之工程明細分類帳所載，其砂石於本年四月四日
          投入二一二‧二八立方公尺，而材料耗用分析表則為前期投入二二一‧二
          八立方公尺，本期投入二四‧八二立方公尺，此皆為原告所提示之資料，
          被告指其本年度投入量不符並無不合，顯然原告帳載紊亂。
        (7)工程編號九之鋼筋，其工程明細分類帳無投入量，而材料耗用分析表之投
          入量為一○、○四七公斤，原告主張因數量極少，係以其他工程零星料施
          工，並無轉入本工程所致，然一○、○○○公斤之鋼鐵自非少數，原告之
          主張已可確定其材料有各工程互相抵用之情形，更彰顯其帳、表記載不確
          實，明顯無法勾稽。
        (8)原告主張工程編號十五零星工程之水泥其工程明細帳記載一四五、六五○
          ＫＧ，而材料耗用分析表為一四、五六○ＫＧ，乃因誤登所致，惟其相差
          一三一、○九○ＫＧ，顯示其帳、表不確實。
        (9)原告主張工程材料耗用分析表所加總之金額為二六、八○八、四六七元，
          與營利事所得稅結算申報書營業成本中耗用材料金額二六、七七八、三五
          九元，其差額為上期（八十七年度）在建工程材料在申報書已呈現，已將
          上期在建工程材料轉入本期耗用分析表中，兩者相符。惟核其係將該差額
          直接在其編製之成本表本年度上期投入金額中減列，使與其工程總分類帳
          在建工程，材料所載金額二六、七七八、三五九元相符，然仍與其工程材
          料耗用分析表所加總之金額二六、八○八、四六七元及工程明細分類帳統
          計之耗用量二六、九八六、五四九元不符，致無法勾稽。
        (10)依原告訴訟補充理由書所附十五項工程合約書（外包工程）第五條所載一
          切工程手續主要為材料由甲方（即原告）供給，零星及五金材料由乙方（
          即承包商）供給，原告主張外包工程當然可印證是材料及工資一起外包，
          譬如水電工程、排石塊、擋土牆、油漆工程……等均包括有材料，外包合
          約均有詳細承包範圍包括有材料及人工兩部分，自不足採。
　　　　原告主張其所編製本年度成本表係未加上期（八十七年期末在建工程）之
          材料三○、一○八元，但在營利事業所得稅申報書上已註明上期結轉下期
          之材料金額，其係將八十七年度之材料三○、一○八元直接加入在本期在
          建工程耗用材料分析表中，惟仍與其申報之成本表所載不符，且亦不能變
          更已如上揭(9)所述其帳、表與結算申報之耗料不同致無法勾稽之事實。
　　　　由以上之分析，原告主張被告謬其帳、表無法勾稽查核係屬強詞無理由，
　　　　　已非可採。依原告之主張再次彰顯其材料互用及帳、表不確實難予勾稽。
        原告本年度總分類帳在建工程─材料所載金額二六、七七八、三五九元、
          工程明細帳分類帳耗用材料金額二六、九八六、五四九元、工程材料分析
          表金額為二六、八○八、四六七元，致有上揭(9)所述無法相互勾稽。
　　　　原告本年度之材料至年底已全數耗用完竣已如上揭(4)所述，原告再主張其
　　　　　仍因採平均單價計算而導致金額差異，自不足採。
        綜上，原告帳、表紀錄不完備、各工程之材料復有互相抵用，又無外包工
          程人工明細資料，且未提示施工日報表供核，則本年度各工程之材料、人
          工及工程費用究應耗用多少，仍無法依其提示之帳、表資料勾稽查核，原
          核定並無不合。
　　理  由
一、按「稽徵機關進行調查或復查時，納稅義務人應提示有關各種證明所得額之帳簿
    、文據；其未提示者，稽徵機關得依查得之資料或同業利潤標準，核定其所得額
    。」、「本法第八十三條所稱之帳簿文據，其關係所得額之一部或關係課稅年度
    中某一期間之所得額，而納稅義務人未能提示者，稽徵機關得就該部分依查得之
    資料或同業利潤標準，核定其所得額。」、「帳簿文據，其關係所得額之一部而
    未能提示者，依所得稅法施行細則第八十一條之規定辦理。但其核定所得額，以
    不超過當年度全部營業收入淨額依同業利潤標準核定之所得額為限。」分別為所
    得稅法第八十三條第一項及同法施行細則第八十一條第一項及查核準則第六條第
    一項所明定。次按「對外營業事項之發生，營利事業應於發生時自他人取得原始
    憑證，如進貨發票，或給與他人原始憑證，如銷貨發票……前項所稱營業事項包
    括營利事業之貨物、資產、勞務等交易事項。」、「各項外來憑證或對外憑證應
    載有交易雙方之名稱、地址、統一編號、交易日期、品名、數量、單價、金額、
    銷售額及營業稅額並加蓋印章。」為稅捐稽徵機關管理營利事業會計帳簿憑證辦
    法第二十一條第一項、第二項及第二十二條前段所規定。又前揭所謂未提示，兼
    指帳簿文據全部未提示，或雖提示而有不完全、不健全或不相符者均有其適用，
    改制前行政法院著有六十一年度判字第一九八號判例可資參照。
二、本件原告係從事一般土木工程業務，其八十八年度營利事業所得稅結算申報，列
    報營業收入淨額七三、四三三、八一○元，營業成本六四、六○二、二九四元，
    全年所得額六七八、九四五元，案經被告初查以其帳載紊亂又未能提示工程成本
    分析表，且原告同意依同業利潤標準核定其營業成本，乃按同業利潤標準（行業
    代號：四五○一─一四）毛利潤百分之二十一核算營業毛利一五、四二一、一○
    ○元，減除核定營業費用及損失總額六、四四六、一四二元，營業淨利八、九七
    四、九五八元，因超過營業收入淨額依同業利潤標準核定之所得額，乃依查核準
    則第六條第一項但書規定核定營業淨利七、三四三、三八一元，加計非營業收入
    總額一二六、三四九元，減除非營業損失及費用總額一、八三二、七七○元，核
    定全年所得額五、六三六、九六○元。原告不服，主張其營業成木均有依每件工
    程分析成本請重新查核云云，申經被告復查決定以，經於九十二年四月十四日及
    二十二日兩次通知原告補提示各項工程之工程明細帳、材料進耗存明細帳、材料
    耗用分析表及直接人工明細供核，原告迄未補齊各項工程明細帳及外包工程人工
    明細資料，經就其提示總分類帳、合約書、工程材料耗用分析表及原物料進耗存
    明細表查核，其數量、金額與帳載均不相符，致營業成本無法勾稽查核，原核定
    並無不合等由，駁回其復查之申請。原告仍不服，循序提起本件訴訟，為如事實
    欄所載之主張。經查：
    (一)按依會計處理程序，由交易事項之發生、取得憑證、過帳（總分類帳、明細分
      類帳）至產出各項報表（含各項成本分析表及財務報表），各項資料需能相互
      勾稽，蓋不論最後產出之分析資料為何，其究係源自於交易之本身。以營造業
      而言，無論是材料之進料、人工成本之發生或工程費用之發生，公司均應依時
      序記載於日記簿、總分類帳，並於工程日報表中記載領料、耗料、人工及工程
      施作進度，並依其上所載之工程進度分別將材料、人工及相關費用分攤於相關
      之工程明細分類帳，並據以編製各工程材料分析表及成本分析表進而計算各工
      程損益。
    (二)本件經被告依原告提示之總分類帳、合約書、工程材料耗用分析表及原物料進
      耗存明細表等資料查核結果，原告所編製之「原物料進耗存明細表」及「工程
      材料耗用分析表」有甚多不相符之處，例如：
      (1)依原告提示之工程編號四之工程明細分類帳所載，其砂石於本年四月四日投
        入二一二‧二八立方公尺，而材料耗用分析表則為前期投入二一二‧二八立
        方公尺，本期投入二四‧八二立方公尺，累計數量二三七‧一○立方公尺，
        此皆為原告所提示資料（見原處分卷第一四三頁及新坤村排水改善工程多年
        度分類帳），原告供稱被告所列數目錯誤，抗辯理由胡扯，顯無足採。
      (2)工程編號十五零星工程之水泥，其工程明細帳記載一四五、六五○ＫＧ，而
        材料耗用分析表為一四、五六○ＫＧ，原告陳稱二者不符乃因誤登所致，惟
        其相差達一三一、○九○ＫＧ，顯示其帳、表不確實。
      (3)原告本年度總分類帳在建工程─材料所載金額二六、七七八、三五九元、工
        程明細帳分類帳耗用材料金額二六、九八六、五四九元、工程材料分析表金
        額為二六、八○八、四六七元。原告主張工程材料耗用分析表所加總之金額
        為二六、八○八、四六七元，與營利事所得稅結算申報書營業成本中耗用材
        料金額二六、七七八、三五九元，其差額為上期（八十七年度）在建工程材
        料在申報書已呈現，已將上期在建工程材料轉入本期耗用分析表中，兩者相
        符。惟核其係將該差額直接在其編製之成本表本年度上期投入金額中減列，
        使與其工程總分類帳在建工程─材料所載金額二六、七七八、三五九元相符
        ，然仍與其工程材料耗用分析表所加總之金額二六、八○八、四六七元及工
        程明細分類帳統計之耗用量二六、九八六、五四九元不符，致無法勾稽。
      (4)依工程材料耗用分析表計算之材料二六、八○八、四六七元與原編列成本表
        二六、七七八、三五九元相差三○、一○八元，經核係八十七年期末在建工
        程材料少結轉三○、一○八元，原告卻主張於本年度材料耗用分析表前期金
        額內逕予減少三○、一○八元，以求帳面平衡，益見其帳載不確實。
      (5)原物料進耗存明細表所載本年度預拌混泥土投入量六、八一八立方公尺，金
        額七、六○六、四四二元（即實際耗用量）與工程材料耗用分析表（即合約
        分析表合計）投入量四、一九○立方公尺，金額四、六七五、三七○元不符
        ，原告訴稱係零星工程中所列什項材料因簡列總金額未分析轉列入主要材料
        中混泥土投入量二、六二七立方公尺，金額二、九三一、○七二元所致。惟
        經核算與原告所提示之零星工程分類帳所載本年度預拌混凝土投入金額為二
        、九七七、九四八元，並不相符，顯見原告均以被告查核異常金額加加減減
        以求得與被告查核數字相符，而非以其實際帳證求得結果為論述，足見其帳
        載紊亂不足採。
      (6)工程編號九之鋼筋，其工程明細分類帳無投入量，而材料耗用分析表之投入
        量為一○、○四七公斤，原告主張因數量極少，係以其他工程零星材料施工
        ，並無轉入本工程所致，然一○、○四七公斤之鋼鐵自非少數，原告之主張
        已可確定其材料有各工程互相抵用之情形，亦再次彰顯其帳、表記載不確實
        ，明顯無法勾稽。
      (7)被告曾二次通知原告補提示各項工程明細帳供核，惟原告未補提獨立並明確
        標示為各項工程明細帳之資料。嗣於訴訟時始主張其各項工程明細帳係併裝
        於總分類帳中，並提出標明為總分類帳，惟後附有各項工程明細帳之帳證一
        冊，本院乃諭請被告對此再予查核，並於九十三年五月二十一日兩造到庭開
        庭後移至本院法官閱覽室就雙方有爭議之項目作雙方溝通與釐清，並無原告
        所稱各項差異均查明無異議之情事。又被告既就本件再詳予查核，其再指出
        工程明細帳所列主要耗料如砂石、紅磚、水泥、鋼筋等與材料耗用分析表所
        耗用數量與金額不合等情事，自無不合。原告主張此非本案所爭執尚有誤解
        。
      (8)依原告總分類帳所附進／耗貨單（工程＋材料）所載，原告當年度每一工程
        之進料至年底全部領用完竣，則無論其是採平均單價或進料單價計算，其最
        後耗用成本應一致，原告主張其工程明細分類帳與工程材料耗用分析表所載
        成本不符，乃因計算基礎不同而有誤差，實不足採。
    (三)另原告所提之工程明細分類帳中對於各項工程之工程費用及直接人工並未交代
      ，無法得知每項工程直接人工及工程費用（含加班費、伙食費、工程保險費、
      其他費用）之分攤基礎及依據。復依原告所提本件之十五項外包工程合約書，
      在各該合約書第五條均載明：一切工程手續主要為材料由甲方（即原告）供給
      ，零星及五金材料由乙方（即承包商）供給。原告亦主張外包工程當然是材料
      及工資一起外包，惟各該合約書均僅載明水電工程、模板、回填方、油漆工程
      等各單項之價格，並未區分材料及人工之費用。被告乃分別於九十二年四月十
      四日及二十二日以中區國稅雲縣一字第○九二○○一一一一四號與第○九二○
      ○一二四二九號函請原告提示外包工程人工明細表及補正相關資料供核，有掛
      號郵件收件回執附案可稽，原告均以該資料非屬帳冊之資料拒絕提供，惟原告
      既將承攬工程轉包其他營利事業施作，依前述稅捐稽徵機關管理營利事業會計
      帳簿憑證辦法之規定，原告即應取得載有交易雙方之名稱、地址、統一發票、
      交易日期、品名、「數量」、「單價」、金額……等之憑證以供查核，其既均
      拒絕提供，被告自無法勾稽查核其營業成本。而原告亦於被告查核時出具說明
      書載明因成本記載欠詳實，同意依同業利潤標準核定營業成本（見原處分卷第
      一○二頁）。
   (四)又本件係屬因原告提示帳證資料不完全而依同業利潤標準逕決案件，且因無原
     查資料而無法逕作復查決定，被告乃依內部規定，先退回原查單位重新作調查
     ，再將調查結果回報被告，嗣由被告用其名義作成復查決定，故復查結果仍由
     被告決定，原告主張初審及復查均由被告所屬雲林縣分局審查，顯然程序不合
     ，應屬誤解，併予敘明。
三、綜上所述，原告帳、表紀錄不相符，各工程之材料復有互相抵用，又無外包工程
    人工明細資料供核，則本年度各工程之材料、人工及工程費用究應耗用多少，仍
    無法依其提示之帳、表資料勾稽查核，被告乃按同業利潤標準核定原告之營業毛
    利，並依查核準則第六條第一項但書核定其營業淨利，自無不合。訴願決定予以
    維持，亦無違誤。原告聲明求為撤銷，為無理由，應予駁回。兩造其餘訴辯事由
    ，不影響本件之判決結果，已無庸審究，併予敘明。
據上論結，本件原告之訴為無理由，爰依行政訴訟法第一百九十五條第一項後段、第
九十八條第三項前段，判決如主文。
中　　華　　民　　國　　 九十三　　 年　　　 八　　　 月　　　十八　　　日
                 臺 中 高 等 行 政 法 院   第 二 庭
                                審 判 長 法  　　官　胡　國　棟
                                         法 　　 官　林　秋　華
                                         法 　　 官　王　德　麟
右正本證明與原本無異。
如不服本判決，應於判決送達後二十日內向本院提出上訴書狀，其未表明上訴理由者
，應於提起上訴後二十日內向本院提出上訴理由書（須依對造人數附具繕本）；如於
本判決宣示或公告後送達前提起上訴者，應於判決送達後二十日內補提上訴理由書（
須附繕本）。未表明上訴理由者，逕以裁定駁回。
提起上訴應預繳送達用雙掛號郵票三九○元（三十四元及五元郵票各十份）。
中　　華　　民　　國　　九十三　　　年　　　八　　　　月　　　十八　　　日
　　　　　　　　　　　　　　　　　　　　 法院書記官　蔡　宗　融
